【裁判字號】    98,重上,541
【裁判日期】    990518
【裁判案由】    返還土地等
【裁判全文】
臺灣高等法院民事判決                 98年度重上字第541號
上  訴  人  丁○○
            己○○
            辰○○
            甲○○○
            丑○○
            卯○○
            乙○○
            丙○○
            壬○○
            寅○○
            癸○○
上十一人共同
訴訟代理人  吳秀菊律師
上  訴  人  子○○
            庚○○
            戊○○
            辛○○
上四人共同
訴訟代理人  蕭蒼澤律師
被  上訴人  桃園縣政府警察局
法定代理人  巳○○
訴訟代理人  戴文進律師
上列當事人間請求返還土地等事件，上訴人對於中華民國98年6
月23日臺灣桃園地方法院97年度訴字第1036號第一審判決提起上
訴，本院於99年5月4日言詞辯論終結，判決如下：
    主    文
原判決關於命上訴人辰○○、甲○○○、丑○○、卯○○、乙○
○、丙○○、寅○○、癸○○、子○○、庚○○、戊○○、辛○
○拆屋還地及給付不當得利部分，及該部分假執行之宣告，暨訴
訟費用之裁判（除確定部分外）均廢棄。
上廢棄部分，被上訴人在第一審之訴及假執行之聲請均駁回。
其餘上訴駁回。
第一、二審訴訟費用（除確定部分外）由上訴人丁○○、己○○
、壬○○負擔。
    事    實    及    理    由
一、程序部分：
    被上訴人法定代理人於民國（下同）98年8月3日變更為巳○
    ○並承受訴訟（本院卷(一)第286、287頁），應予准許。
二、被上訴人主張：坐落桃園縣中壢市○○段第31-166地號國有
    土地（下稱系爭土地），係由被上訴人所管理，其上建有門
    牌號碼桃園縣中壢市○○路162號（下稱162號房屋）與164
    號房屋（下稱164號房屋，與162號房屋合稱系爭房屋），分
    別占用系爭土地如附圖所示A、B、F、H、I部分，面積共80.
    35平方公尺。其中，如附圖所示B部分日式建築係於三十年
    代所興建，並遭訴外人歐黃漳（86年2月6日過世，即上訴人
    之被繼承人）占有，57年間，歐黃漳復增建系爭房屋其餘部
    分並使用之。歐黃漳過世後，上訴人持續使用系爭房屋致無
    權占有前開基地，自應拆除系爭房屋、返還基地於被上訴人
    。並應按系爭土地申報地價年息百分之八，支付起訴前五年
    之不當得利，至上訴人返還上開基地之日止。爰依所有物返
    還請求權與不當得利法則，請求上訴人拆屋還地、償還不當
    得利等語（於原審聲明：(一)上訴人應將系爭土地上如附圖所
    示A、B、F、H、I部分，面積80.35平方公尺之地上物拆除，
    並回復原狀後，將土地交還被上訴人；(二)上訴人應給付被上
    訴人新台幣（下同）171萬9490元，及自最後一位上訴人收
    受追加起訴並更正訴之聲明狀繕本翌日起至清償日止，按年
    息百分之五計算之利息；上訴人並應自最後一位上訴人收受
    前開書狀繕本翌日起至返還前述土地之日止，按月給付被上
    訴人2萬8658元。原審判決：(一)上訴人應將坐落系爭土地上
    如附圖所示A、B、F、H、I部分之地上物拆除，將土地返還
    被上訴人；(二)上訴人應給付被上訴人155萬8299元，及自97
    年12月9日起至清償日止，按年息百分之五計算之利息。上
    訴人應自97年12月9日起至返還土地之日止，按月給付被上
    訴人2萬2927元；(三)駁回被上訴人其餘請求。上訴人就敗訴
    部分上訴，被上訴人未提起上訴）並答辯聲明：上訴駁回。
三、上訴人則以：歐黃漳過世後，系爭房屋並未列入其遺產，僅
    丁○○、己○○使用162號房屋，丁○○、壬○○使用164號
    房屋，其餘上訴人（下稱辰○○等12人）均未使用系爭房屋
    、占用基地；何況，歐黃漳遺產至遲於95年3月間即處分完
    畢、分配遺產，被上訴人無從請求其他上訴人拆屋還地、支
    付不當得利。系爭房屋係歐黃漳先占或增建，並以地上權意
    思占有系爭土地，丁○○、己○○與壬○○（下稱丁○○3
    人）繼承其占有意思，得於時效完成後登記為系爭土地地上
    權人，且丁○○已於95年申請登記地上權，自屬有權占有。
    又被上訴人未依行政程序收回系爭土地或出租予丁○○3人
    ，即與國有財產法規定不符。縱認上訴人應負拆屋還地與不
    當得利責任，被上訴人僅得以申報地價年息百分之五為基礎
    ，並以其百分之六十計算不當得利等語，資為抗辯。並上訴
    聲明：(一)丁○○、己○○、辰○○、甲○○○、丑○○、卯
    ○○、乙○○、丙○○、壬○○、寅○○、癸○○（下稱丁
    ○○11人）部分：(1)原判決不利於丁○○11人部分廢棄。(2)
    上開廢棄部分，被上訴人第一審之訴及假執行之聲請均駁回
    。(二)子○○、庚○○、戊○○、辛○○（下稱子○○4人）
    部分：(1)原判決不利於子○○4人部分廢棄。(2)上開廢棄部
    分，被上訴人第一審之訴及假執行之聲請均駁回。
四、兩造不爭執事實：
  (一)系爭土地於70年10月16日第一次總登記為國有，地目為建，
    被上訴人為管理機關。（原審卷(一)第7頁）
  (二)系爭土地上建有桃園縣中壢市○○路162號、164號之系爭房
    屋，占用附圖所示A、B、F、H、I之基地，面積共80.35平方
    公尺；B部分（日式建築）於30年代即存在，並由歐黃漳於
    35年間遷入，另A、F、H、I部分為歐黃漳於57年間增建（原
    審卷(一)97頁、原審卷(二)73、74頁）。
  (三)歐黃漳於86年2月6日過世，上訴人均為其繼承人（見原審卷
    (一)47頁繼承系統表）
  (四)被上訴人前訴請丁○○遷讓系爭房屋（下稱前案），經95年
    8月4日原法院95年度壢簡字第292號判決駁回，被上訴人提
    起上訴，亦經96年4月24日原法院95年度簡上字第212號判決
    駁回上訴確定。（原審卷(一)48至63頁）
  (五)歐黃漳於85年申請登記時效取得系爭土地地上權，經桃園縣
    中壢地政事務所駁回。歐黃漳提起訴願，亦經桃園縣政府駁
    回。歐黃漳提起再訴願，遭台灣省政府0000-00-0000號再訴
    願決定駁回。（見本院卷(一)235、236頁）
  (六)95年4月7日，丁○○申請登記時效取得系爭土地地上權，經
    桃園縣中壢地政事務所以96年5月18日壢登駁字第000135號
    通知書駁回申請。理由略謂：本案占有土地屬都市計畫法第
    42條規定之公共設施用地（機關用地），按該管機關認定「
    本案土地及建築物，如非供機關使用，即不符分區使用規定
    ，雖得繼續為原來之使用，亦屬『妨礙其指定目的之使用』
    （都市計畫法第51條）」。因此，不得申請時效取得地上權
    登記。（本院卷(一)225頁）
五、本件爭點為：(一)系爭房屋基地實際占有者？(二)系爭房屋基地
    占有者得否因時效完成而登記取得系爭土地地上權？(三)如上
    訴人無權占有系爭土地，應償還不當得利數額為何？茲就兩
    造論點分述如下。
六、關於系爭房屋基地之實際占有人方面：
    被上訴人主張丁○○、己○○、壬○○以往主張由其占有系
    爭房屋之基地，至於辰○○等12人則依據繼承法則，仍為系
    爭房屋基地如附圖所示A、B、F、H、I部分之占有人云云。
    上訴人一致辯稱僅有丁○○、己○○、壬○○占有使用系爭
    房屋，進而占有該屋基地，辰○○等12人並未占有前開基地
    。何況，系爭房屋並未列入歐黃漳遺產，且遺產至遲於95年
    3月間即分配完畢，辰○○等12人既未分得系爭房屋，即未
    占有上述基地等語。經查：
  (一)按「當事人主張之事實，經他造於準備書狀內或言詞辯論時
    或在受命法官、受託法官前自認者，無庸舉證」，民事訴訟
    法第279條第1項定有明文。查被上訴人於本院99年2月24日
    準備程序表示，過去都是丁○○、己○○、壬○○主張占有
    （見本院卷(一)第327頁），丁○○3人亦於99年2月6日補充理
    由續三狀，自認其繼受歐黃漳占有，因而占有系爭房屋與基
    地（見本院卷(一)第321頁），堪認丁○○、己○○、壬○○
    占有系爭房屋如附圖所示A、B、F、H、I之基地。
  (二)再者，丁○○於前案即主張其使用系爭房屋，此經調取該案
    卷宗查明無誤，有原法院95年度壢簡字第292號、95年度簡
    上字第212號判決書可稽（見原審卷(一)48至63頁）；復於95
    年4月7日申請登記時效取得系爭土地地上權，亦有土地登記
    申請書、規費收據與位置圖在卷（見本院卷(一)第191至196頁
    ），足證丁○○為上開基地占有人。97年10月24日，原審會
    同被上訴人、己○○、壬○○與桃園縣中壢地政事務所人員
    履勘、測量，己○○表示162號房屋由其經營飾品店，164號
    房屋則為壬○○經營服飾店，歐黃漳子女共15人，5人在國
    外，10人在國內，丁○○甫將戶籍自162號房屋遷出等語；
    並製有勘驗筆錄、平面圖、複丈成果圖與相片在卷（見原審
    卷(一)91、95、97、104至109頁）。參以辰○○等12人均未設
    籍系爭房屋，亦有戶籍謄本、戶口名簿可按（見本院卷(一)
    118、120至126、154至157頁），辰○○、甲○○○、丑○
    ○、卯○○、乙○○、丙○○、寅○○、癸○○且出具切結
    書，表明未占有系爭房屋（見原審卷(一)315、316頁），堪認
    系爭房屋基地如附圖所示A、B、F、H、I部分，僅由丁○○3
    人占有，辰○○等12人並未占有上開基地。
  (三)其次，歐黃漳於86年2月6日過世後，其遺產總額為471萬394
    8元，有桃園縣中壢市公所86年8月20日86中市財字第47593
    號函、財政部台灣省北區國稅局遺產稅免稅證明書附卷（見
    本院卷(二)18至20頁）。其中，歐黃漳名下之欣桃天然氣股份
    有限公司股票共6萬2432股，經上訴人分別出具委託書予辰
    ○○辦理過戶（見本院卷(一)23至35頁），嗣於95年間以每股
    35元出售，得款218萬5120元，扣除稅費尚餘217萬8590元，
    加計歐黃漳喪事餘款52萬7500元，合計為270萬6090元（
    2,178,590+527,500=2,706,090；上訴人誤算為270萬6070元
    ），嗣於95年2月27至同年3月2日間，上訴人每人各分得17
    萬元，有合作金庫匯款回條在卷（見本院卷(二)第43至47頁）
    。足見上訴人就歐黃漳之遺產，均由公同共有人出具委託書
    ，授權其中一人處理，至遲於95年2月間，已將遺產分割完
    畢。然而，被上訴人迄無稅籍資料等文件證明164號房屋由
    上訴人共同繼承；況162號房屋於95年5月始編定為稅籍編號
    第00000000000號，納稅義務人僅為己○○，有桃園縣政府
    稅捐稽徵處中壢分處95年11月3日桃稅壢貳字第0950027755
    號函與稅籍資料在卷（見前案二審卷第30至32頁、本院卷(二)
    第139至141頁）。是辰○○等12人主張系爭房屋遭上訴人排
    除於遺產之外，故僅由丁○○3人占有房屋與基地、申報稅
    籍、申請登記地上權或設籍該處，應屬可信
  (四)對於物有事實上管領之力者，為占有人，民法第940條定有
    明文。所謂對於物有事實上管領之力，如對於物已有確定及
    繼續之支配關係，或者已立於得排除他人干涉之狀態者，均
    可謂對於物已有事實上之管領力（最高法院95年度台上字第
    1124號判決意旨參照）。上訴人固謂辰○○等12人基於繼承
    法則而繼受占有上開基地；惟依上揭說明，占有係事實行為
    ，應以事實上管領力為要件，前後手之占有人固得接續計算
    占有期間，但後手（如辰○○等12人）若無實際占有行為，
    仍無從僅因繼承法則而延續前手（歐黃漳）占有。何況，歐
    黃漳遺產業於95年2月間分割完畢，上訴人亦認僅有丁○○
    、己○○、壬○○主張占有系爭房屋之基地，均如前述；被
    上訴人既未舉證證明辰○○等12人有何占有行為，其空言辰
    ○○等12人繼受占有系爭房屋與基地，即非可採。辰○○等
    12 人既未占有上開基地，被上訴人即不得請求其返還基地
    及不當得利。
七、關於系爭房屋基地占有者得否於時效完成後登記取得系爭土
    地地上權方面：
    被上訴人主張系爭土地登記為國有時，歐黃漳並未異議，丁
    ○○3人也未證明歐黃漳以地上權意思占有系爭土地，丁○
    ○3人並不符合時效取得地上權要件，故為無權占有等語。
    丁○○3人辯稱系爭房屋係歐黃漳先占、增建，並以地上權
    意思占有系爭土地，故系爭土地於70年登記為國有時，歐黃
    漳並未異議；丁○○3人承接其占有，已時效取得系爭土地
    地上權。95年間，丁○○申請登記系爭土地地上權，雖因該
    地係公共設施用地，致遭桃園縣中壢地政事務所駁回登記；
    但是系爭土地為建地，且依大法官會議釋字第408號解釋不
    同意見書，公共設施用地之編定，對於時效取得地上權，並
    無影響，故丁○○3人仍得登記為系爭土地地上權人。況且
    ，被上訴人未依行政程序收回系爭土地或出租予丁○○3人
    ，即與國有財產法規定不符云云。經查：
  (一)按「所有人對於無權占有或侵奪其所有物者，得請求返還之
    。對於妨害其所有權者，得請求除去之。有妨害其所有權之
    虞者，得請求防止之」，民法第767條第1項前段定有明文。
    因時效而取得地上權登記請求權者，不過有此請求權而已，
    在未依法登記為地上權人以前，仍不得據以對抗土地所有人
    而認其並非無權佔有（最高法院69年度第5次民事庭會議決
    議參照），佔有人因時效而取得地上權登記請求權者，以已
    具備時效取得地上權之要件，向該管地政機關請求為地上權
    登記，如經地政機關受理，則受訴法院即應就佔有人是否具
    備時效取得地上權之要件，為實體上裁判；本院69年度第5
    次民事庭會議決議應予補充（最高法院80年度第2次民事庭
    會議決議參照）。解釋上，占有人主張時效取得地上權登記
    請求權者，如申請登記地上權遭駁回，依前開最高法院決議
    意旨，仍不符合時效取得地上權要件。茲丁○○固於95年4
    月7日申請登記時效取得系爭土地地上權，惟經桃園縣中壢
    地政事務所96年5月18日壢登駁字第000135號通知書駁回其
    申請，此為兩造所不爭（見不爭執事項(六)），是丁○○申請
    登記地上權既遭駁回，即無從再主張已申請登記地上權、有
    權占有系爭土地。己○○與壬○○既未申請登記為系爭土地
    地上權人，亦無從主張其有權占有上開基地；縱認其與丁○
    ○共同占有基地，並由丁○○出面申辦地上權登記，由於丁
    ○○申請業經駁回，仍不得認定己○○、壬○○有權占有上
    述基地。故丁○○3人應將系爭土地如附圖所示A、B、F、H
    、I部分建物拆除，返還基地予被上訴人。
  (二)次按「稱地上權者，謂以在他人土地上有建築物，或其他工
    作物，或竹木為目的而使用其土地之權」、「都市計畫地區
    範圍內，應視實際情況，分別設置左列公共設施用地：二、
    …機關用地」，民法832條、都市計畫法第42條第1項第2款
    定有明文。故設定地上權之土地，以適於建築房屋或設置其
    他工作物或種植竹林者為限。其因時效取得地上權而請求登
    記者亦同。土地法第82條前段規定，凡編為某種使用地之土
    地，不得供其他用途之使用。占有土地屬農業發展條例第3
    條第11款所稱之耕地者，性質上既不適於設定地上權，內政
    部於中華民國77年8月17日以台內地字第621464號函訂頒時
    效取得地上權登記審查要點第3點第2款規定占有人占有上開
    耕地者，不得申請時效取得地上權登記，與憲法保障人民財
    產權之意旨，尚無抵觸〔司法院大法官會議釋字第408號解
    釋（下稱釋字408號解釋）意旨參照〕。茲系爭土地業於61
    年2月26日中壢平鎮擴大修訂計畫編定為「機關用地」，有
    桃園縣政府都市計畫土地使用分區（或公共設施用地）證明
    書可稽（見本院卷(一)224頁），依上開說明，本質上限於供
    機關使用，而系爭房屋現做為飾品店與服飾店（見前段理由
    (二)），顯與機關用地本旨不符，即無從就系爭土地如附圖所
    示A、B、F、H、I部分登記地上權，故桃園縣中壢地政事務
    所96年5月18日壢登駁字第000135號通知書據以駁回丁○○
    之地上權申請，並無違誤。丁○○申請登記地上權既遭駁回
    ，即無權占有上開基地。
  (三)丁○○3人固依釋字408號解釋不同意見書，認為國家基於土
    地政策，就土地使用所為之分區管制，目的是在於確保土地
    的合理使用；除非法律有明文之規定，否則並不涉及私人間
    有關土地利用權益之歸屬與安排的問題。公法上有關土地使
    用分區管制之規定，原則上則並非審查時效取得地上權是否
    適法之依據云云。然而，釋字408號解釋認為經編定某種使
    用地之土地，不得供其他用途之使用，如其性質不適於設定
    地上權，即不得登記地上權，已如前述；則丁○○3人僅憑
    上開解釋之不同意見書，即推翻釋字408號解釋意旨，於法
    尚非可取。何況，自法律體系而言，土地法、都市計畫法與
    民法同屬民事實體法之一環，土地法、都市計畫法且為特別
    法；而地上權目的既在於土地上設置建築物等設施，則審核
    地上權時，自應一併考慮其都市計畫之規劃方向，以免逕為
    登記地上權卻違反使用分區目的，致生法律糾葛。故丁○○
    3人徒以民法並未限制公共設施用地之地上權登記，遂謂系
    爭土地仍得由其經營店面並登記地上權云云，自無足採。
  (四)再按「非公用財產類之不動產，於民國35年12月31日以前已
    供建築、居住使用至今者，其直接使用人得於民國104年1月
    13日前，檢具有關證明文件，向財政部國有財產局或所屬分
    支機構申請讓售。經核准者，其土地面積在五百平方公尺以
    內部分，得按第一次公告土地現值計價」、「非公用財產類
    不動產之出租，得以標租方式辦理。但合於左列各款規定之
    一者，得逕予出租︰二、民國82年7月21日前已實際使用，
    並願繳清歷年使用補償金者」，國有財產法第52條之2、第
    42條第1項第2款固定有明文。惟上開規定並非意指國有財產
    局負有讓售或出租義務之規定，丁○○3人固得依前開規定
    申請讓售或承租，但是否准許，仍須經主管機關審查，非謂
    一經申請，國有財產局或被上訴人即須負有讓售或出租公有
    土地之義務，而無斟酌准駁之權。至於「非公用財產經撥為
    公用後，遇有左列情事之一者，應由財政部查明隨時收回，
    交財政部國有財產局接管。但撥用土地之收回，應由財政部
    呈請行政院撤銷撥用後為之：一、用途廢止時。二、變更原
    定用途時。三、於原定用途外，擅供收益使用時。四、擅自
    讓由他人使用時。五、建地空置逾一年，尚未開始建築時」
    ，國有財產法第39條第1至5款固定有明文，然屬公用土地收
    回之規定，系爭土地既未收回由財政部國有財產局接管，即
    與上開規定無涉。則丁○○3人憑此認定被上訴人未循行政
    程序收回系爭土地，洵無可取。至於國有非公用不動產被佔
    用處理要點第3點規定「本要點所稱占用，指無權占有國有
    非公用不動產」，僅係提供行政機關處理被占用財產之參考
    ，並非拆屋還地等請求之依據，尚不影響被上訴人主張所有
    物返還請求權、不當得利；丁○○3人認被上訴人解釋有誤
    ，故無從依前述要點請求拆屋還地等節，亦非可取。
  (五)又按民法第796條所謂土地所有人建築房屋逾越疆界，係指
    土地所有人在其自己土地建築房屋，僅其一部分逾越疆界者
    而言，若其房屋之全部建築於他人之土地，則無同條之適用
    （最高法院28年上字第634號判例意旨參照）。系爭房屋整
    體係坐落於桃園縣中壢市○○段31之63、31之107及31之166
    地號土地上，業據前案一審囑託地政事務所人員測量明確；
    且系爭土地為國有、管理機關為被上訴人，同段31之107、
    31之63地號土地均非上訴人所有，有測量圖與土地謄本可稽
    （見前案二審卷86至88頁、37至38頁，本院卷(二)142至146頁
    ），依前開說明，系爭房屋全部位於被上訴人等人土土地，
    丁○○3人自無從依民法796條主張有權占有附圖所示A、B、
    F、H、I部分。
  (六)至於被上訴人謂歐黃漳係以所有意思而占有系爭房屋與基地
    ，上訴人應證明歐黃漳已變更為地上權意思占有土地一節。
    由於歐黃漳於80年3月20日即向桃園縣中壢地政事務所申請
    登記時效取得系爭土地地上權，有桃園縣中壢地政事務所80
    年3月26日中地三地政字第1920號函與位置圖在卷（見本院
    卷(一)228、229頁）；是歐黃漳至遲於80年3月20日即以地上
    權意思占有系爭房屋基地，被上訴人謂歐黃漳係以所有意思
    而占有基地云云，實屬誤解。但是，此一誤解不影響本院前
    述有關丁○○3人無權占有如附圖所示A、B、F、H、I部分基
    地之認定。
八、不當得利數額方面：
    被上訴人主張系爭房屋做營業使用，應按申報地價年息百分
    之八計付不當得利。上訴人辯稱前開不當得利數額過高，僅
    得以申報地價年息百分之五為基礎，並以其百分之六十計算
    不當得利云云。經查：
  (一)按「無法律上原因而受利益，致他人受損害者，應返還其利
    益」，民法第179條前段定有明文。依不當得利之法則請求
    返還不當得利，以無法律上之原因而受利益，致他人受有損
    害為其要件，故其得請求返還之範圍，應以對方所受之利益
    為度，非以請求人所受損害若干為準，無權占有他人土地，
    可能獲得相當於租金之利益為社會通常之觀念（最高法院61
    年台上字第1695號判例意旨參照）。基地租金之數額，除以
    基地申報地價為基礎外，尚須斟酌基地之位置，工商業繁榮
    之程度，承租人利用基地之經濟價值及所受利益等項，並與
    鄰地租金相比較，以為決定（最高法院68年台上字第3071號
    判例意旨參照）。
  (二)丁○○、己○○、壬○○三人占有系爭房屋基地即附圖所示
    A、B、F、H、I部分，面積為80.35平方公尺，且系爭土地位
    於中壢火車站附近、桃園客運站後方，附近商店林立，交通
    發達，己○○表示162號房屋由其經營飾品店，164號房屋則
    為壬○○經營服飾店等情，均如前述（見第六段理由(二)）。
    本院審酌系爭土地之繁榮程度、利用情形及所在位置，認以
    申報地價年息百分之八為適當。查系爭土地申報地價自89年
    7月起至95年12月31日，均為每平方公尺3萬3000元，自96年
    1月起調為4萬2800元，有土地謄本附卷（見原審卷(一)第135
    頁、第32頁）。故被上訴人得請求丁○○3人支付下列不當
    得利：
  (1)自起訴日（97年6月19日）起回溯五年，其中自92年6月19日
    起至95年12月31日止，其應給付相當於租金之不當得利為75
    萬0280元〔（33,000×80.35×8%×3)+(3 3,000×80.35 ×
    8%×196/365 )=750,280，小數點以下四捨五入〕；另自96
    年1月1日起至最後一位上訴人收受追加起訴並更正訴之聲明
    狀繕本日止（即97年12月8日），相當於租金之不當得利為
    808,019元〔（42,800×80.35×8%×2)+(42,800×80.35 ×
    8%×342/365) =808,019，小數點以下四捨五入〕，此部分
    不當得利為155萬8299元（750,280+ 808,019=1,558,299）
    。
  (2)自最後一位上訴人收受追加起訴並更正訴之聲明狀繕本之翌
    日起（即97年12月9日），至返還前開土地之日止，其每年
    應相當於租金之不當得利為27萬5118元（42,800×80.35×
    8% =275,118，小數點以下四捨五入），故每月應償還被上
    訴人不當得利為2萬2927元（275,118÷12 =22,927，小數點
    以下四捨五入）
  (三)丁○○、己○○、壬○○固謂應按公有土地租金標準計算不
    當得利，亦即以上開基地當期土地申報地價總額百分之五，
    再依其百分之六十計收租金云云。惟丁○○3人就系爭土地
    並無任何租賃關係，且被上訴人係請求不當得利，則丁○○
    3人辯稱被上訴人應按公有土地租金標準以請求不當得利，
    洵非無據。
九、綜上所述，被上訴人主張丁○○、己○○、壬○○占有系爭
    房屋，遂無權占有系爭土地如附圖所示A、B、F、H、I部分
    ，應拆除上開建物、返還基地予被上訴人，並支付不當得利
    155萬8299元本息，及自97年12月9日至返還前開土地之日止
    ，按月償還不當得利2萬2927元，為有理由；其主張辰○○
    等12人基於繼承法則而共同占有上開基地，亦應拆屋還地、
    支付不當得利，則非可取。丁○○、己○○、壬○○辯稱已
    申請時效登記系爭土地之地上權，桃園縣中壢地政事務所不
    應駁回其地上權之申請，且被上訴人未循行政程序索回系爭
    土地，不當得利亦屬過高云云，均非可信。從而：
  (一)被上訴人依據所有物返還請求權、不當得利返還請求權，請
    求(1)丁○○、己○○、壬○○應將坐落系爭土地上如附圖所
    示A、B、F、H、I部分之地上物拆除，將土地返還被上訴人
    ；(2)丁○○、己○○、壬○○應給付被上訴人155萬8299元
    ，及自最後一位上訴人收受追加起訴並更正訴之聲明狀繕本
    之翌日起（即97年12月9日），至清償日止，按年息百分之
    五計算之利息；並應自最後一位上訴人收受追加起訴並更正
    訴之聲明狀繕本之翌日起（即97年12月9日），至返還前開
    土地之日止，按月給付被上訴人2萬2927元。為有理由，應
    予准許；逾此範圍之請求，為無理由，應予駁回。
  (二)原審就超過上開應准許部分，為上訴人辰○○等12人敗訴之
    判決，並為假執行之宣告，自有未洽；辰○○等12人上訴意
    旨就此部分指摘原判決不當，求予廢棄改判，為有理由，應
    由本院廢棄改判如主文第2項。至於上開應准許部分，原審
    判命上訴人丁○○3人應拆屋還地並支付不當得利，並依兩
    造聲請為准免假執行之宣告，核無違誤，丁○○3人上訴意
    旨就此部分指摘原判決不當，求予廢棄改判，為無理由，應
    駁回其此部分上訴。
十、本件為判決基礎之事證已明，故上訴人所舉歐黃漳、丁○○
    其餘申請地上權文件（見本院卷(一)197至280頁），因二人申
    請均遭駁回，上開文件即無從為有利上訴人之證明，故無調
    查之必要。兩造其餘主張、陳述及所提證據，經審酌後，認
    均與本件結論無礙，不再一一論列，併予敘明。
十一、據上論結，本件上訴為一部有理由，一部無理由，爰判決
      如主文。
中    華    民    國    99    年    5     月    18    日
                    民事第十七庭
                        審判長法  官  藍文祥
                              法  官  陳麗芬
                              法  官  吳燁山
正本係照原本作成。
如不服本判決，應於收受送達後20日內向本院提出上訴書狀，其
未表明上訴理由者，應於提出上訴後20日內向本院補提理由書狀
（均須按他造當事人之人數附繕本）上訴時應提出委任律師或具
有律師資格之人之委任狀；委任有律師資格者，另應附具律師資
格證書及釋明委任人與受任人有民事訴訟法第466條之1第1項但
書或第2項（詳附註）所定關係之釋明文書影本。
中    華    民    國    99    年    5     月    18    日
                              書記官  于  誠
附註：
民事訴訟法第466條之1（第1項、第2項）：
對於第二審判決上訴，上訴人應委任律師為訴訟代理人。但上訴
人或其他法定代理人具有律師資格者，不在此限。
上訴人之配偶、三親等內之血親、二親等內之姻親，或上訴人為
法人、中央或地方機關時，其所屬專任人員具有律師資格並經法
院認為適當者，亦得為第三審訴訟代理人。

司法院資訊處製作；財團法人民間司法改革基金會備份。
